臺灣高等法院刑事判決　　　　　　　　　　　　　九十二年度交上易字第六０二號
　　上　訴　人
　　即　被　告　丁○○
　　選任辯護人　莊勝榮　律師
右上訴人因乙○○自訴過失傷害案件，不服臺灣桃園地方法院九十年度交自字第九號
，中華民國九十二年九月八日第一審判決，提起上訴，本院判決
如左：
    主  文
上訴駁回。
    事    實
一、丁○○於民國（下同）九十年八月二十一日夜間八時許，駕駛車號ＯＧ｜四九三
    ０號自用小客車，沿桃園縣大園鄉○○○路往大興工商方向前進，行經中正西路
    、華興路設有行車管制號誌之交岔口適遇紅燈，其原應注意汽車行駛至交岔路口
    ，其行進、轉彎應遵守燈光號誌之指示，且依當時天候路況，並無不能注意之情
    事，乃竟疏未注意及此，貿然闖越紅燈前行。適有杜富強（經原審通緝中）騎乘
    車牌號碼ＨＴ六｜八三二號機車後載乙○○，沿桃園縣大園鄉○○路往草漯方向
    行駛，行至華興路與中正西路交岔口前約二、三十公尺處，見其行車方向燈光號
    誌已由綠燈閃動變換為黃燈，雖係即時搶越黃燈進入交岔路口，並無違反交通規
    則，然尚未完全通過交岔路口前，行進方向之號誌燈已轉變為禁止通行之紅燈，
    顯然有別於有適當通行權之綠燈或黃燈，此時自應注意交岔路口內之車前狀況，
    隨時採取必要之安全措施，以謹慎行車；而按其當時情節非不能注意，亦竟為急
    於駛越交岔路口，而疏未注意前方路口狀況繼續前行；致丁○○見狀已閃避不及
    ，所駕駛車號ＯＧ｜四九三０號自用小客車前左半車頭，撞及杜富強所騎乘ＨＴ
    六｜八三二號機車右側車身，使杜富強及附載之乙○○因而人車倒地，致乙○○
    受有右側硬腦膜下血腫、右側腦顳葉梗塞、右側股骨折、右側脛腓骨骨折及懷孕
    八週後流產等傷害。丁○○肇事後，立即請同行友人甲○○以電話報警，並於有
    偵查犯罪權限機關發覺上情前，主動向到場處理之警員吳榮山表明係肇事者，自
    首而接受裁判。
二、案經自訴人乙○○提起自訴。
    理    由
壹、程序部分：
    被告丁○○雖辯稱：九十二年四月十六日自訴人之婆婆曾美妹稱「我媳婦在醫院
    意識不太清楚」、「委任狀乙○○是我簽名的」、「她當時意識已經不清楚」，
    既然自訴人意識不清楚，無法「授權」曾美妹簽名，亦無法委任律師提出自訴，
    曾美妹並非直接被害人，所為之自訴不合程式，應予駁回云云。惟查，自訴人之
    婆婆曾美妹於原審固曾供陳：我媳婦當時在醫院，他意識不太清楚等語（見原審
    卷第一四０頁）。然本案自訴人在自訴狀簽名之時間係在九十年九月二十八日，
    有自訴狀附在原審卷可稽（見原審卷第四頁）。而據自訴人在本院審理中明確陳
    稱：（自訴狀）是我親自簽名，是我婆婆拿到醫院給我簽名，我當時受傷在醫院
    開刀治療，手有問題，字跡比較不正常，現在持續復健，現在寫字簽名比較正常
    云云（見本院九十三年四月一日審理筆錄）。證人曾美妹亦到庭具結供證：（問
    ：自訴狀拿給自訴人時，有無跟自訴人說做什麼？）我有告訴他說是要告對方；
    ... 我確實有告訴他是要告對方，簽名確實是他本人親簽等語（見同上筆錄）。
    參諸財團法人長庚紀念醫院林口分院九十三年三月八日（九三）長更院法字第０
    一三三號函略以：「李君係於九十年九月七日至十月四日於本院住院治療，進行
    右大腿傷口手術；住院期間，意識清楚」等語（見本院卷）。則自訴人及證人曾
    美妹在本院所為陳述，應屬可信；本件自訴狀既確係自訴人親自簽名，其自訴自
    屬合法。
貳、實體部分：
  一訊據被告丁○○堅詞否認駕車有過失，辯稱：伊當時在路口等紅燈，見到燈號轉
    路綠燈才起步，是對方騎乘機車闖紅燈撞到伊駕駛車輛云云。然查：
    (一)自訴人乙○○乘坐杜富強機車，於右揭時地與被告所駕車輛發生碰撞，致自訴
      人受有前揭傷害之事實，有警製道路交通事故調查報告表、現場照片、長庚紀
      念醫院診斷證明書及該院九十一年四月三十日（91）長庚院法字第０二八三號
      函等附卷可稽。
    (二)關於本案發生車禍時，雙方車輛之行進及燈號狀況，各自有不同之說詞：
      1.車牌號碼ＨＴ六─八三二號機車駕駛人杜富強於警詢中供陳：當時我駕駛重
        機ＨＴ六｜八三二號，由大園鄉○○路直行，行經該路口，突然華興路上之
        號誌變成黃燈，我就往前直駛，而中正西路有一部自小客ＯＧ｜四九三０號
        闖紅燈，而撞到我重機之右半車身；... （伊車速）時速四十至五十公里，
        華興路上閃黃燈，中正西路閃紅燈云云（見原審卷第二十四頁背面）。在原
        審又供陳：伊在停止線之前約二、三十公尺就看到綠燈閃黃燈，伊當時車速
        約四、五十公里，伊看到前面沒有車就直接騎過去，當時伊並沒有煞車，那
        時伊在路口中間跟自訴人（按觀諸前後文，此處應係「被告」之誤）發生擦
        撞，擦撞的地方是伊機車的右腳踏板等語（見原審卷第一二０頁）。證人即
        與杜富強當時同行之友人竇懷恩亦供稱：伊騎在他們後面，他們經過十字路
        口，過了路口白線變成紅燈，對方車子就直接出來，不是停在十字路口，是
        直接出來，撞到後才有煞車；（車速）我們這邊四、五十，對方不清楚，應
        該很快，機車有飛起來云云（見原審卷第六十頁）。
      2.ＯＧ｜四九三０號自用小客車駕駛人即被告丁○○於警詢中則供陳：當時我
        駕駛自小客ＯＧ｜四九三０號，由大園鄉○○○路直行欲往大興工商方向行
        進，行經中正西路、華興路口，我的行進方向為綠燈，而突然有一部重機Ｈ
        Ｔ六｜八三二號由華興路闖紅燈急駛而來，因而撞上我自小客之左前方，而
        車上駕駛及乘客分別往華興路方向摔出去，重機則由中正西路方向括地而去
        云云（見原審卷第二十七頁背面）。在原審調查中又陳稱：（車速）剛起步
        ，約二十左右；我原是等紅燈，等到綠燈才前進；... 我當時是第一部車，
        我當時在等紅燈；我是綠燈過時，才開車前行，我開車過後約多少公尺不清
        楚，當時車速大約二十至四十公里，實際時速我也不清楚，那時我的車只過
        停止線還沒過路口中心，自訴人機車車頭撞到我汽車的左前保險桿等語（見
        原審卷第十六頁、第一一九頁）。證人即被告車上搭載之友人甲○○亦在原
        審調查中供證：我們當時的車速約四、五十公里，我們有先在路口等紅燈，
        等到變綠燈時才過馬路，我看我們這邊車道是綠燈，對方的車道是紅燈，通
        過路口大概十公尺就發生車禍了云云（見原審卷第一０二頁）。在本院右供
        陳：我們是綠燈；被告問我怎麼走，當時綠燈亮了，我始坐在前座等語（見
        本院九十三年二月二十三日準備程序筆錄）。
    (三)雙方供述何者為可信之判斷：
      1.證人即本案至現場處理之員警吳榮山在原審於本院調查中所述：（問：案發
        交叉路口有無紅綠燈管制？）有；（問：案發當時你去現場處理的時候，現
        場的紅綠燈是否正常運作？）是正常運作，並沒有閃紅燈或閃黃燈的情況；
        （問：依照你所知華興路閃黃燈變成紅燈的秒數約幾秒？）二至三秒：（問
        ：丁○○當時是在等紅燈，然後見到綠燈就走，那紅燈轉綠燈約幾秒？）華
        興路的紅綠燈，閃黃燈變成紅燈後約隔一秒丁○○的紅燈變成綠燈云云（見
        原審卷第一四二頁）。另依道路交通標誌標線號誌設置規則第二百三十一條
        亦規定，行車管制號誌之黃色燈號時間，在行車速限時速五十公里以下，規
        定之變換時間為三秒；行車管制號誌在黃色燈號結束後，應有一秒以上之全
        紅時間。
      2.觀諸肇事現場，中正西路、華興路均為雙向各一線車道，中正西路單向道路
        寬約三點三公尺，華興路單向道路寬約六公尺；在接近中正西路、華興路口
        交岔路口之中心點處，有機車倒地括痕之起點，研判應為雙方撞擊處所；機
        車倒地後，其擦地括痕由中正西路、華興路口交岔路口之中心點處，往ＯＧ
        ｜四九三０號自用小客車行進方向之中正西路沿伸十四點一公尺，有警製道
        路交通事故調查報告表及現場圖附在原審卷第二十三頁可查。
      3.先查察原審同案被告杜富強之供述及證人竇懷恩之證言：
        (1)依原審同案被告杜富強、證人竇懷恩所供述ＨＴ六｜八三二號重機車於肇
          事前之行進速度「時速四、五十公里」換算，該機車每秒之行進速度為十
          一點一公尺至十三點八公尺之間。再參以員警吳榮山所供證「華興路閃黃
          燈變成紅燈秒數二至三秒」計算，則ＨＴ六｜八三二號重機車於該交岔路
          口閃黃燈之二至三秒間，約可行進二十餘公尺至三十餘公尺之間。此計算
          所得之數據，恰與原審同案被告杜富強供陳：行經該路口，突然華興路上
          之號誌變成黃燈，伊時速四十至五十公里，華興路上閃黃燈，中正西路閃
          紅燈，伊在停止線之前約二、三十公尺就看到綠燈閃黃燈云云；及證人竇
          懷恩所供證：他們經過十字路口，過了路口白線變成紅燈等語；均相符合
          。此際，若無其他意外，杜富強騎乘之ＨＴ六｜八三二號重機車仍可利用
          全紅時相（雙方行進方向均為紅燈）之一秒鐘，順利通過中山西路。
        (2)至於，證人即車禍後旋目賭現場燈號之丙○○雖於警訊中證稱：聽見碰的
          聲音，伊抬頭看時，看見華興路當時是紅燈，並且看見騎機車的兩人飛過
          並摔落地面云云（見原審卷第二十六頁）；在原審調查中又供陳：（問：
          車禍情形？）伊是聽到撞擊聲才看到等語（見原審卷第五十九頁）。惟該
          證人既係聽見碰撞聲因後，方始抬頭看到雙方車行方向燈號，依人體對異
          外事故之反應時間而論，其間應已有半秒鐘以上時間之經過；再參以杜富
          強騎乘機車通過中山西路口時，本係搶黃燈跨越，有如前述。則證人莊淑
          如聞聲抬頭時，雖係看見華興路方向為紅燈，其所為供證仍與原審同案被
          告杜富強、證人竇懷恩之前揭供述，並無差異；尚不足以否定杜富強、竇
          懷恩二人供述之可信性。
      4.再查察被告丁○○之陳述及證人甲○○之供證：
        (1)被告丁○○、證人甲○○雖均指陳：杜富強騎乘ＨＴ六｜八三二號機車撞
          上丁○○駕駛之ＯＧ｜四九三０號自用小客車云云。然觀諸肇事後雙方之
          車損照片：ＨＴ六｜八三二號機車之右側損害嚴重，車底踏板右半部已損
          害斷裂脫落（見原審卷卷第三十頁）；ＯＧ｜四九三０號自用小客車則係
          左前車燈及保險桿處有撞擊痕跡，保險桿正前方懸掛之車輛號牌亦有顯著
          之翹起（見原審卷卷第三十二頁）；再參以，ＨＴ六｜八三二號機車於碰
          撞後，其擦地括痕由中正西路、華興路口交岔路口之中心點處，往ＯＧ｜
          四九三０號自用小客車行進方向之中正西路沿伸十四點一公尺，亦即因遭
          受右側之強大力量衝擊致橫向移動十四點一公尺（見原審卷第二十三頁道
          路交通事故調查報告表及現場圖）。顯見發生碰撞時，ＨＴ六｜八三二號
          機車已進入ＯＧ｜四九三０號自用小客車之前方二分之一處（尚未完全通
          過），而遭ＯＧ｜四九三０號自用小客車自右側強力衝撞；因之，被告蔡
          侑穎及證人甲○○所指陳：杜富強騎乘ＨＴ六｜八三二號機車撞上丁○○
          駕駛之ＯＧ｜四九三０號自用小客車乙節，已非實在。
        (2)被告丁○○、證人甲○○雖均供陳：ＯＧ｜四九三０號自用小客車停等紅
          燈，轉換為綠燈後甫行起步云云；證人甲○○更甚而供證：過路口大概十
          公尺就發生車禍了，我們是綠燈，被告問我怎麼走等語。衡情，肇事前Ｏ
          Ｇ｜四九三０號自用小客車茍若係甫行起步，自無可能有極快之車速，亦
          無可能有重大之衝擊力，更遑論駕駛人還一邊在探詢行進方向（牛頓第二
          定率：「加速度」乘以「重量」等於「外力」）。然觀諸警製道路交通事
          故調查報告表及現場圖所示，ＨＴ六｜八三二號機車於肇事後橫向移動十
          四點一公尺，有如前述；應可得見該機車遭受右側狀擊力量之巨大，顯非
          甫行起步之車輛所可能為之。基此，自可得徵被告丁○○、證人甲○○二
          人所供：ＯＧ｜四九三０號自用小客車停等紅燈，轉換為綠燈後甫行起步
          等語，亦非屬實。
      5.綜上各節相互勾稽，前述供詞中，應以原審同案被告杜富強、證人竇懷恩之
        陳述較為可信。被告丁○○於前揭時地有闖越紅燈之違規行為，已可認定。
    (四)自訴人乙○○因本案車禍致有右側硬腦膜下血腫、右側腦顳葉梗塞、右側股骨
      折、右側脛腓骨骨折及懷孕八週後流產等傷害，有財團法人長庚紀念醫院九十
      一年四月三十日（九一）長更院法字第０二八三號函在卷可查（見原審卷第七
      十五頁）。
    (五)按汽車駕駛人應注意汽車行駛至交岔路口，其行進、轉彎應遵守燈光號誌之指
      示，道路交通安全規則第一百零二條第一項第一款定有明文。被告為領有駕駛
      執照之人，自應遵守上述交通安全規定，依當時路面狀況乾燥無缺陷、視距良
      好、該交岔路口行車管制號誌正常情形，並無不能注意之情事，竟仍疏未注意
      擅闖紅登，自有過失。又被告之過失行為肇致自訴人受有前述傷害，則被告之
      過失行為與自訴人所受傷害間，具有相當因果關係，亦可認定。
    (六)原審同案被告杜富強駕駛機車搭載自訴人，在由綠燈閃動變換為黃燈，雖係即
      時搶越黃燈進入交岔路口，並無違反交通規則，然尚未完全通過交岔路口前，
      行進方向之號誌燈已轉變為禁止通行之紅燈，顯然有別於有適當通行權之綠燈
      或黃燈，此時自應注意交岔路口內之車前狀況，隨時採取必要之安全措施，以
      謹慎行車以防止事故之發生；而按其當時情節非不能注意，亦竟為急於駛越交
      岔路口，而疏未注意前方路口狀況繼續前行，致丁○○見狀已閃避不及，兩相
      競合以致本件車禍肇事，雖亦有過失。然原審同案被告杜富強之同有過失，並
      不影響被告丁○○過失責任之認定，併此敘明。
    (七)被告上開否認過失之辯解，顯係臨訟卸責之詞，不足採信。本案事證明確，被
      告丁○○犯行已堪認定，應依法論科。
  二核被告所為，係犯刑法第二百八十四條第一項前段之過失傷害罪。自訴意旨雖以
    ：渠前揭所致腦傷部分，目前仍還有左側肢無體力，此部分預估應無法完全恢復
    ，已符合刑法第十條第四項第六款之重傷害，而認被告所為應係犯刑法第二百八
    十四條第一項後段之過失致重傷害罪云云。惟查，依卷附長庚紀念醫院九十一年
    四月三十日（91）長庚院法字第０二八三號、九十二年七月二十三日（92）長庚
    院法字第０八二一號函所示，自訴人所受傷害經治療結果，腦傷部分目前仍遺有
    左側肢體無力，即左上肢及左下肢，係由神經受損造成，肌力約三分（滿分五分
    ），無法從事精細動作，此部分所受傷害無法完全恢復；可知自訴人僅係肢體機
    能有所減損，並未完全喪失其效用而達於毀敗之程度，自與刑法第十條第四項第
    四款所謂毀敗一肢以上之機能之重傷害要件有間。又，毀敗一肢以上之機能，既
    六款所規定其他於身體或健康有重大不治或難治之傷害，即不包括傷害四肢在內
    （最高法院三十年上字第四四五號判例意旨參照）；是自訴人此部分所指尚有未
    合。再查，被告肇事後，立即以電話報警，並主動向據報到場之警員自首表明係
    肇事者等情，已據證人即至現場處理之警員吳榮山於原審調查中證稱：伊到現場
    ，丁○○在現場，他說是他報案，伊到現場他說有跟對方發生車禍等語（見原審
    卷第十七頁）；被告對於未被發覺之犯罪，向到場之警員坦白供認，所為合於刑
    法自首之規定，應依刑法第六十二條之規定減輕其刑。
  三原審基此適用刑法第二百八十四條第一項前段、第六十二條前段、第四十一條第
    一項前段，罰金罰鍰提高標準條例第一條前段、第二條之規定，並審酌被告之過
    失程度、自訴人所受之傷害，被告尚未與自訴人和解，以及犯罪後飾詞否認之態
    度等一切情狀，量處有期徒刑參月，並諭知易科罰金之折算標準，以參佰元折算
    壹日。其認定事實、適用法律及量處刑期，均為妥適。被告上訴意旨否認犯罪，
    並無理由，應予駁回。
參、據上論斷，應依刑事訴訟法第三百六十八條，判決如主文。
中　　　華　　　民　　　國　　九十三　　年　　　四　　　月　　 二十 　　日
                              臺灣高等法院刑事第十二庭
                                  審判長法  官  劉  景  星
                                        法  官  陳  志  洋
                                        法  官  陳  博  志
右正本證明與原本無異。
不得上訴。
                                        書記官  陳  嘉  文
中　　　華　　　民　　　國　　九十三　　年　　　四　　　月　　二十三　　日
附錄：本案論罪科刑法條全文
中華民國刑法第二百八十四條(過失傷害罪)
因過失傷害人者，處六月以下有期徒刑、拘役或五百元以下罰金，致重傷者，處一年
以下有期徒刑、拘役或五百元以下罰金。
從事業務之人，因業務上之過失傷害人者，處一年以下有期徒刑、拘役或一千元以下
罰金，致重傷者，處三年以下有期徒刑、拘役或二千元以下罰金。
